臺灣高等法院臺南分院民事判決　94年度上易字第16號
上　訴　人　丙○○
訴訟代理人　蔡清河　律師
被 上 訴人　友聯產物保險股份有限公司
法定代理人　甲○○
訴訟代理人　乙○○
上列當事人間請求侵權行為損害賠償事件，上訴人對於中華民國
九十三年十月二十七日臺灣臺南地方法院九十三年度訴字第七四
九號第一審判決，提起上訴，本院於九十四年六月七日言詞辯論
終結，判決如下：
    主  文
上訴駁回。
第二審訴訟費用由上訴人負擔。
    事  實
甲、上訴人方面：
一、聲明：求為判決
（一）原判決廢棄。
（二）被上訴人在第一審之訴駁回。
（三）第一、二審訴訟費用由被上訴人負擔。
二、陳述：除與原判決記載相同者外，補稱略以：
（一）上訴人未曾故意以打火機點燃系爭建物倉庫內之塑膠袋：
　  　上訴人除於刑案警訊時因承辦警員不當誘導及脅迫而自白
      放火外，一再堅稱並未故意以打火機點燃塑膠袋，況證人
      即承辦警員葉志芳於刑案一審亦證述：上訴人起初否認放
      火等語屬實。
（二）系爭建物倉庫內之塑膠袋是否因明火點燃致起火燃燒：
  　　本件固據刑案卷附臺南縣消防局九十二年五月二十三日火
      災原因調查報告書火災原因研判之記載為：(1)勘查時詢問
      負責人及店員均表示倉庫內部放置罐頭食品、日常生活用
      品及鐵架等物品，未儲存足以自然引燃的危險物品、因此
      排除物品自然引起火災的可能性。(2)起火處清理後未發現
      有使用電器用品情形，且起火處無電線經過，故因電氣因
      素引起火災的可能性不高。(3)據店員林聖凱表示火災發生
  　　前，有一位客人進入倉庫（研判可能去上廁所），出來約
      五分鐘就聞到煙味，經四處查看後才知道倉庫發生火警。
      綜合以上所述，現場勘查後可排除電氣因素、物品自燃引
      起火災的可能性；起火處清理後未發現有足以引起火災的
      發火源，惟起火處擺放的塑膠袋遇有明火即可起火燃燒，
      又火災發生前有客人進入倉庫，出來後不久就發現火災，
      是以研判起火原因以明火引起火災的可能性最大，有上揭
　  　火災原因調查報告書一份、火災現場平面及物品配置圖及
      照片十六幀在刑案卷可憑，及經鑑定證人陳膺允證述：「
      （問：打火機點燃塑膠袋來引起火災是否困難？）容易引
      燃。」、「（問：那種塑膠袋如果重疊一起是否也是容易
      用打火機引燃？）重疊是比單張不好燃燒但也可能燃燒。
      」、「（問：塑膠袋區有無煙蒂、其他物品？）當時沒有
      發現，而且煙蒂要引燃塑膠袋也不容易。等語明確（見刑
      案一審卷九十三年一月十五日審判筆錄），該一審判決因
      此認定本件火災應係明火所造成，更可排除係上訴人丟棄
      之煙蒂不小心點燃塑膠袋而引起大火之可能性，本件確係
      出於人為縱火自明。然據證人即中日超商負責人葉靜華於
      刑案一審審理時結證：「（塑膠袋是如何放置？）我們是
      放整塔，用防水牛皮紙袋包起來。是重疊的那種，不是滾
      筒式，有一整排，疊大概我的大腿一半那麼高」等語，則
      外有防水牛皮紙袋包裝之塑膠袋是否以明火足以在短時間
      內點燃？此部分該鑑定證人疏未考量，是否影響調查報告
      之正確性，不無推敲之處。
（三）關於上訴人之責任能力之爭執：
　    上訴人於本件火災前，多年來時常有行為怪異之情事，如
      某日半夜突然於睡夢中醒來，自行駕車外出，由住處駛往
      永康永大路，在該路駛入對向車道，與對向車輛碰撞；更
      時常以小刀自殘，雙手臂刀痕累累，家人原以為上訴人撞
      邪，求之神明。未料發生本件火災，事態嚴重，帶其前往
      臺南醫院求醫，始知上訴人患有精神官能性憂鬱症，有診
      斷證明書可稽，則於本件火災時，上訴人之精神狀態是否
      達於心神喪失或精神耗弱，即無識別能力或精神錯亂之程
      度，在在影響其責任能力，應經專業鑑定始能釐清。且上
      訴人曾向訴訟代理人表示其從超商門口出來後，是到上訴
      人停在超商門口對面的車子裡睡覺，如果縱火後，正常人
      應該會迅速離開現場，不可能睡在現場門口的車子裡，刑
      事卷內超商的店員亦有證述上訴人是在轎車上（刑事一審
      卷第一○二頁），足認上訴人確實精神狀態異常。且刑事
      案件之承審法院已諭令成大醫院精神科專業醫師鑑定上訴
      人於行為時之精神狀態，原判決未待鑑定結果，逕予判決
      ，似有未當。
三、證據：援用原審之立證方法。
乙、被上訴人方面：
一、聲明：求為判決：
（一）上訴駁回。
（二）第二審訴訟費用由上訴人負擔。
二、陳述：除與原判決記載相同者外，補稱略以：
    本件係基於代位請求權之法律基礎而為請求。
三、證據：除用原審提出者外，補提：上訴人精神鑑定報告書一
    份。
丙、本院依職權調閱本院九十三年度上訴字第三七四號被告丙○
    ○公共危險案全案卷宗（含臺灣臺南地方法院檢察署九十二
    年度偵字第八○九三號偵查卷宗及臺灣臺南地方法院九十二
    年度訴字第一一三三號刑事卷宗）。
    理  由
一、被上訴人起訴主張：
    查上訴人於九十二年五月十四日凌晨三時許，因於坐落臺南
    縣永康市○○路○段九號之超商內玩賭博性電玩，輸款數仟
    元，心有不甘且懷恨在心，遂向超商店員假借上廁所名義，
    伺機僭入店內庫房故意放火燒毀該建築物以資洩憤，由於現
    場超商及寢具行所堆放之商品多為易燃商品，火勢一發即迅
    速竄升，致生上開建築物受有損害，經南山公證有限公司鑑
    定損失金額總計為九十六萬四千五百六十二元。次查上開建
    物係第三人徐徽梁、施憲梁、徐美雲、徐政良所有，並向前
    臺灣中國航聯產物保險股份有限公司（下稱航聯公司）投保
    建築物住宅火災保險，保險期間自九十一年三月二十八日至
    一○五年四月二十八日，保險金額貳佰零捌萬元。該建築物
    於火災事故前係分租予黃耀興及柯崑城經營超商及寢具行使
    用。茲因被上訴人與航聯公司經財政部核准合併在案，合併
    後被上訴人為存續公司，航聯公司為消滅公司，航聯公司之
    權利義務由被上訴人承受，本件火災顯因上訴人惡意縱火所
    造成，不法侵害第三人徐徽梁等四人之權利造成損失，而被
    上訴人本於保險責任已先予賠付，爰依保險法第五十三條第
    一項、第一百八十四條第一項規定，請求上訴人賠償九十六
    萬四千五百六十二元及法定利息。
二、上訴人則以：
    上訴人並無被上訴人所稱之放火行為，且因上訴人患有精神
    官能性憂鬱症，並無侵權行為之識別能力，被上訴人之請求
    並無理由等語，資為抗辯。
三、查被上訴人主張於坐落臺南縣永康市○○路○段九號建物係
    訴外人徐徽梁、施憲梁、徐美雲、徐政良所有，並向航聯公
    司投保建築物住宅火災保險，保險期間自九十一年三月二十
    八日至一○五年四月二十八日，保險金額二百零八萬元；因
    被上訴人與航聯公司經財政部核准合併在案，合併後被上訴
    人為存續公司，航聯公司為消滅公司，航聯公司之權利義務
    由被上訴人承受；本件火災於火災事故發生前之使用現狀係
    分租予黃耀興及柯崑城經營超商及寢具行使用；因本件火災
    致生損失金額總計為九十六萬四千五百六十二元，均已賠付
    予訴外人徐徽梁等四人；訴外人徐徽梁等四人同意由被上訴
    人代位行使求償權等情，業經被上訴人提出住宅火災保險單
    、理算明細表、財政部九十一年八月十六日台財保字第○九
    一○○四七六六三號函及代位求償同意書等在卷可稽（原審
    九十三年度促字第一一九六七號卷第五頁、第六頁至第一○
    頁）；且為上訴人所不爭執（原審卷第三二頁至第三三頁、
    第四三頁），自堪認為真實。又被上訴人主張上訴人於九十
    二年五月十四日凌晨三時許，於上開建物之超商內玩賭博性
    電玩，曾向超商店員借廁所等情，亦為上訴人所不爭執，亦
    應認為真實。
四、被上訴人主張系爭火災為上訴人放火引起，且被上訴人已依
    保險契約賠付被保險人，故依保險法第五十三條規定，代位
    向上訴人請求損害賠償，上訴人則抗辯其未點火導致火災，
    且其患有精神官能性憂鬱症，亦無責任能力等語。是則本件
    兩造爭執者在於：
（一）系爭火災是否為上訴人所引起？
（二）上訴人有無責任能力？
五、茲分論如下：
（一）系爭火災是否為上訴人所引起？
    (一)證人即中日超商店員林聖凱迭於警詢及偵查中證稱：「火
      警發生時我在店裡櫃台，火警發生前約五分鐘有一顧客進
      入商店廁所，有錄影帶為證。」、「火警是從後面倉庫起
      火的，因內部存放大量的塑膠袋，火勢已很大，燃燒有濃
      煙大量冒出，是於九十年五月十四日凌晨二時五十八分左
      右發生的。」、「火警前五分鐘有一顧客進入廁所，應該
      是他縱火的，他的身高約一六七公分，體壯，是常來的客
      人。」（見刑事卷九十二年五月十四警詢筆錄）、「（問
      ：超商遭何人放火？）係丙○○放火的，當時店內僅我與
      黃二人，黃一走出，超商即著火了。」（九十二年度偵字
      第八○九三號偵查卷第一一頁），並於原審法院刑事庭證
      述：「（問：於警詢所述為何懷疑是被告縱火？）因為只
      有我跟他在場。他是顧客，他有打台子，買東西。」（刑
      事一審卷第一○七頁）等語明確。
    (二)又經原審法院刑事庭當庭勘驗案發當天中日超商監視錄影
      帶內容：「畫面係以分割狀態呈現，九十二年五月十四日
      凌晨十二點三十九分，被告丙○○進入超商，購買啤酒，
      隨即坐於第一台粉紅色電子遊戲機前，於十二時四十三分
      時開始把玩，於四十五分時，被告至第四台電玩，店員林
      聖凱穿著紅色衣服。二點四十四分，機台上出現維士比飲
      料。二點四十七分被告坐在電動機台前被告以手抱頭，當
      時超商內各個分割畫面呈現，除店員之外，只有被告一名
      客人。二點四十九分四十一秒時，被告起身離開座位，四
      十九分四十五秒時往廁所方向移動，之後被告於二點五十
      二分五十二秒從廁所出來往門口方向移動。二點五十五分
      十六秒，送報員送蘋果日報至櫃台，二點五十七分二十一
      秒店員往廁所方向移動，似乎在做檢查。二點五十八分，
      有關於電動機台、賣場畫面全部消失，剩下超商大門外面
      及辦公室畫面，其中辦公室畫面看到店員林聖凱提水。三
      點二分時，僅剩畫面出現濃煙，三時四分畫面看不到影像
      。」，此有勘驗筆錄在卷可憑（刑事一審卷第一六七頁）
      ，核與證人林聖凱所述之發生火災情節大致相符，足認證
      人林聖凱證述內容，與事實相符，堪信為真實。準此可見
      ，在發生火災前，該超商內確實僅有上訴人與店員二人，
      再佐以上訴人乃中日超商之常客，證人林聖凱與上訴人又
      無怨隙，證人林聖凱自無故意設詞誣陷上訴人之理。則衡
      諸中日超商發生火災前，店內只有上訴人與店員，上訴人
      在該超商把玩電子遊戲機長達二個小時，上訴人在離開超
      商前確曾進入倉庫內，而在上訴人離開超商後不到五分鐘
      內，即發生火警，且上訴人自倉庫離開後，包括店員，均
      未再有人進入倉庫內，且上訴人於原審法院刑事庭亦坦承
      ：當天把玩電子遊戲機花了一、二萬元，伊有抽菸，當天
      有攜帶打火機等語（刑事一審卷九十二年八月十四日訊問
      筆錄及九十三年二月二十五日審判筆錄），則證人林聖凱
      縱未親眼見到上訴人實施放火之行為，惟依錄影帶內容及
      上訴人供述判斷，證人林聖凱所述係上訴人縱火之可信度
      極高。
    (三)依卷附臺南縣消防局九十二年五月二十三日火災原因調查
      報告書火災原因研判之記載為：1.勘查時詢問負責人及店
      員均表示倉庫內部放置罐頭食品、日常生活用品及鐵架等
      物品，未儲存足以自然引燃的危險物品，因此排除物品自
      然引起火災的可能性。2.起火處清理後未發現有使用電器
      用品情形，且起火處無電線經過，故因電氣因素引起火災
      的可能性不高。3.據店員林聖凱表示火災發生前，有一位
      客人進入倉庫（研判可能去上廁所），出來約五分鐘就聞
      到煙味，經四處查看後才知道倉庫發生火警。綜合以上所
      述，現場勘查後可排除電氣因素、物品自燃引起火災的可
      能性；起火處清理後未發現有足以引起火災的發火源，惟
      起火處擺放的塑膠袋遇有明火即可起火燃燒，又火災發生
      前有客人進入倉庫，出來後不久就發現火災，是以研判起
      火原因以明火引起火災的可能性最大，有上揭火災原因調
      查報告書一份、火災現場平面及物品配置圖及照片十六幀
      附於警卷可憑，且上開調查報告內容復經鑑定人即臺南縣
      消防局隊員陳膺允於原審審理到庭證述明確（刑事一審卷
      第一一三頁至第一一七頁，刑事一原審法院九十三年一月
      十五日審判筆錄）。復參諸前揭證人林聖凱所陳及超商錄
      影帶所示，上訴人自超商離開後不到五分鐘倉庫即著火等
      情，均堪佐證本件確係出於人為縱火自明。
    (四)上訴人雖抗辯：據證人即中日超商負責人葉靜華於刑案一
      審審理時結證：「（塑膠袋是如何放置？）我們是放整塔
      （整疊），用防水牛皮紙袋包起來。是重疊的那種，不是
      滾筒式，有一整排，疊大概我的大腿一半那麼高」等語，
      則既外有防水牛皮紙袋包裝之塑膠袋則是否以明火在短時
      間內點燃云云。惟查鑑定證人陳膺允證述：「（問：打火
      機點燃塑膠袋來引起火災是否困難？）容易引燃。」、「
      （問：那種塑膠袋如果重疊一起是否也是容易用打火機引
      燃？）重疊是比單張不好燃燒，但也可能燃燒。」、「（
      問：塑膠袋區有無煙蒂、其他物品？）當時沒有發現，而
      且煙蒂要引燃塑膠袋也不容易。」等語明確（同上筆錄）
      。綜上可知，以打火機引燃塑膠袋並無上訴人所稱困難之
      情形，又雖一整疊之塑膠袋確實較單張之塑膠袋難以燃燒
      ，但尚非不能燃燒。況且，中日超商倉庫內之塑膠袋倘確
      如上訴人所指，係一整疊存放，因之較單張塑膠袋難以引
      燃，但依該倉庫在上訴人離開後不到五分鐘內即引發大火
      等情以觀，益證本件火災應係明火所造成。從而上訴人上
      開抗辯顯無足採。
（二）上訴人有無責任能力？
    (一)按責任能力又稱為侵權行為能力，乃行為人能負侵權行為
      損害賠償責任之資格。行為人須有責任能力，始負侵權行
      為損害賠償責任，若無責任能力，自不負損害賠償責任。
      而責任能力之有無，又以行為時有無識別能力（意思能力
      ）為斷（民法第一百八十七條第一項）。所謂的識別能力
      ，即意思能力，乃可以判斷自己的行為在法律上效果的精
      神能力；又在過失責任主義之下，既以故意過失為侵權行
      為之主觀的要件，自應以識別能力之存在為其前提，否則
      對於行為之違法性若毫無認識時，即無故意或過失之可言
      ，故非有識別能力者，即不應使之負賠償責任，因而我國
      民法以識別能力之有無，以決定責任能力之有無。是以無
      論何人在無意識或精神錯亂中所為之行為，既無責任能力
      ，則侵權行為不能成立。
    (二)經本院刑事庭送請國立成功大學醫學院附設醫院，鑑定上
      訴人於案發行為時及警詢時，是否有心神喪失或精神耗弱
      之情形，經該醫院鑑定結果：沒有證據顯示黃員（即指上
      訴人）案發當時出現明顯異常精神病態，再加上黃員當晚
      仍能開車外出、打電玩、向店員購物、上廁所、開車回家
      等，均顯示黃員案發當晚尚保持相當有效之行為能力，因
      此，黃員於九十二年五月十四日凌晨案發期間的精神狀態
      至多僅係長期酗酒者一般醉酒酩酊狀態，即使略有運動協
      調障礙，注意力窄縮，但其道德判斷與行為規範尚不致明
      顯喪失或違常，因此不能逕以心神喪失或精神耗弱論處等
      語，有被上訴人提出該醫院九十四年四月十五日成附醫精
      神字第0940003598號鑑定報告書一件附卷可稽（本院卷二
      第一二頁）。
    (三)依上鑑定結果，足證上訴人於案發行為時，並非屬心神喪
      失或精神耗弱之狀態；本院刑事庭亦同此認定。是上訴人
      執此抗辯，而推卸其責，自非可採。
六、系爭火災係上訴人所為，堪予認定，已如前述；且上訴人對
    系爭火災所致生訴外人徐徽梁等四人受有九十六萬四千五百
    六十二元，亦不爭執；若無上訴人之放火行為，當不致發生
    訴外人徐徽梁等四人之財產損害，是則上訴人之放火行為，
    與訴外人徐徽梁等四人之損害間有相當因果關係，足堪認定
    。
七、再按給付無確定期限者，債務人於債權人得請求給付時，經
    其催告而未為給付，自受催告時起，負遲延責任。其經債權
    人起訴而送達訴狀，或依督促程序送達支付命令，或其他相
    類之行為者，與催告有同一之效力，民法第二百二十九條第
    二項定有明文。又遲延之債務，以支付金錢為標的者，債權
    人得請求依法定利率計算之遲延利息。但約定利率較高者，
    仍從其約定利率；應付利息之債務，其利率未經約定，亦無
    法律可據者，週年利率為百分之五，亦為同法第二三三條第
    一項及第二○三條所明定。查被上訴人請求上訴人賠償之金
    額，並未定有給付之期限，則被上訴人請求自支付命令繕本
    送達上訴人翌日即九十三年五月五日起，按週年利率百分之
    五計算之利息，並未逾上開規定之範圍，自無不合。
八、綜上所述，被上訴人主張系爭火災係上訴人所為，並致生訴
    外人徐徽梁等四人受有損害，堪信為真實，上訴人所辯為不
    足採。從而，被上訴人本於保險法第五十三條第一項、民法
    第一百八十四條第一項前段規定，代位行使被保險人對上訴
    人之請求權，請求上訴人給付九十六萬四千五百六十二元，
    及自支付命令送達翌日即九十三年五月五日起至清償日止，
    按週年利率百分之五計算之利息，為有理由，應予准許。是
    則原判決為上訴人敗訴之判決，經核於法並無不合。上訴論
    旨求予廢棄改判，為無理由，應予駁回。
九、本件事證已臻明確，兩造其他攻擊、防禦方法，及提出未援
    用之證據，經斟酌後認不影響判決基礎，無逐一論述必要，
    併此敘明。
十、據上論結，本件上訴為無理由，依民事訴訟法第449條第1項
    、第78條，判決如主文。
中　　華　　民　　國　　94　　年　　6　　月　　 21  　日
                  民事第三庭  審判長法　官　林輝雄
                                    法  官　王明宏
                                    法　官  徐宏志
上為正本係照原本作成。
不得上訴。
中　　華　　民　　國　　94　　年　　6　　 月　　23　　日
                                    書記官　吳銘添
                                              K
